臺灣高等法院刑事判決
111年度上訴字第1011號
上  訴  人  臺灣桃園地方檢察署檢察官 
上  訴  人  
即  被  告  王蓉芳




指定辯護人  李詩楷律師
上列上訴人等因被告違反洗錢防制法等案件，不服臺灣桃園地方
法院110年度易字第214號，中華民國111年2月16日第一審判決（
起訴案號：臺灣桃園地方檢察署109年度偵字第28231號），提起
上訴，本院判決如下：
    主  文
原判決撤銷。
王蓉芳幫助犯洗錢防制法第十四條第二項、第一項之一般洗錢未
遂罪，處有期徒刑貳月，併科罰金新臺幣貳萬元，罰金如易服勞
役，以新臺幣壹仟元折算壹日。
    事  實
一、王蓉芳依其社會生活通常經驗，預見如將自己之金融機構帳
    戶提款卡及密碼等資料提供他人使用，可能幫助他人利用該
    帳戶作為向別人詐欺取財時指示該被害人匯款及行騙之人提
    款之工具，遮斷資金流動軌跡，以達掩飾、隱匿犯罪所得財
    物去向之目的，竟基於縱使他人以其金融機構帳戶實施詐欺
    取財，以及掩飾、隱匿犯罪所得財物等犯罪目的使用，亦不
    違背其本意之幫助詐欺取財及幫助洗錢之未必故意，於民國
    109年5月13日至18日間之某日，在其當時住院之高雄市立聯
    合醫院，將其所申辦帳號000000000000號之聯邦商業銀行帳
    戶（下稱聯邦銀行帳戶）之金融卡及密碼，交由某真實姓名
    、年籍不詳、綽號「阿哲」之成年男性使用。嗣某詐欺集團
    成員取得前開銀行帳戶之金融卡及密碼後，旋意圖為自己不
    法所有，基於詐欺取財之犯意聯絡，各於如附表所示時間，
    以如附表所示之詐騙方式詐騙如附表所示之人，致其等陷於
    錯誤而各匯款至王蓉芳前開聯邦銀行帳戶，幸另案於109年5
    月31日下午為警查獲車手，經警帶同車手前往領款並發還附
    表所示2人所匯款項，故未及生掩飾、隱匿該詐欺所得去向
    或生資金查緝斷點之結果，本案亦因被害人報警而經警循線
    查悉上情。
二、案經游象瑞、奚明德訴由桃園市政府警察局中壢分局報請臺
     灣桃園地方檢察署檢察官偵查起訴。
    理  由
一、證據能力：
　　本件認定事實所引用之卷證資料（包含人證、書證，詳下述
    及者），並無證據證明係公務員違背法定程序所取得，與本
    案亦有自然之關連性，公訴人、被告王蓉芳及其辯護人於準
    備程序迄至本案言詞辯論終結，均不爭執該等卷證之證據能
    力或曾提出關於證據能力之聲明異議，本院認引為證據為適
    當，是依刑事訴訟法第159條之5等規定，下述認定事實所引
    用之證據方法均有證據能力。
二、認定事實：
  ㈠訊據被告固坦承其確有申辦上開聯邦銀行帳戶，並有將該帳
    戶之金融卡及密碼交付、告知綽號「阿哲」之男子，惟矢口
    否認犯行，辯稱：「阿哲」是在我住院而前來探病時，跟我
    說他朋友要轉帳給他，但他沒帶提款卡，所以我才借他，我
    不知道我借帳戶給「阿哲」用，「阿哲」會拿去詐騙別人；
    辯護人亦辯稱：被告主觀上是否具幫助他人為特定不法犯罪
    構成要件之故意，並無積極證據，罪證有疑應利歸被告。
　㈡經查，告訴人游象瑞及奚明德各於附表所示時間，遭他人以
    附表所述方式施詐，致其等均誤信為真而各匯款如附表「匯
    款金額」欄所示款項至被告上開聯邦銀行帳戶，業據證人游
    象瑞及奚明德於警詢中證述明確，並有游象瑞之ATM交易明
    細、郵政存簿儲金簿及台北富邦萬華分行交易明細、臺北市
    政府警察局松山分局東社派出所受理詐騙帳戶通報警示簡便
    格式表、金融機構聯防機制通報單、內政部警政署反詐騙諮
    詢專線紀錄表、受理各類案件紀錄表及受理刑事案件報案三
    聯單，及奚明德之華南銀行文山分行帳戶交易明細、臺北市
    政府警察局文山第一分局木新派出所受理刑事案件報案三聯
    單、受理詐騙帳戶通報警示簡便格式表、金融機構聯防機制
    通報單，暨聯邦銀行109年7月15日函及所附被告上開聯邦銀
    行帳戶之開戶與交易明細在卷可查，則附表所示被害人2人
    遭某詐欺集團成員詐騙而匯款至被告之聯邦銀行帳戶之經過
    並無疑義；又員警另案查獲車手鄭智嘉持有被告之聯邦銀行
    帳戶提款卡，經警帶同鄭智嘉前去提領附表所示被害人之匯
    款共新臺幣（下同）8萬8,000元，游象瑞部分發還5萬9,386
    元，奚明德部分發還2萬8,614元，此有鄭智嘉之臺灣臺中地
    方法院111年度金訴字第137號判決、員警職務報告及發還贓
    款比例分配表為憑（見本院卷第103頁以下、第171、173頁
    ），可見該兩被害人已大致領回所匯款項，幸未經該詐騙集
    團提領或轉出，檢察官於起訴書稱該等款項匯入後旋遭提領
    ，容有誤會，應予更正。
　㈢被告於109年5月13日至20日間，在高雄市立聯合醫院住院，
    有被告提出之診斷證明書影本為憑（見審易卷第73頁）；又
    被告所申辦之上開聯邦銀行帳戶，於109年5月13日以ATM跨
    行提款領出1千元，帳戶餘額剩6元，於109年5月18日跨行存
    入1,485元，同年月22至29日又有多筆外送平台扣款，亦有
    該帳戶交易明細可查（見偵卷第112頁反面至第113頁），被
    告稱18日該筆款項是表哥轉的，但當時卡（提款卡）已經不
    在其身邊，後面幾筆叫外送的扣款是本來就預設用這個帳戶
    扣款（見本院卷第79頁筆錄），結合被告先前偵、審均自承
    將該帳戶提款卡（含密碼）交付綽號「阿哲」之男子使用之
    供述，堪認被告於同年月13至18日住院間之某日，在該醫院
    交付該帳戶提款卡（含密碼）給「阿哲」使用甚明，且因前
    述109年5月31日有附表所示被害人2人之匯款及員警帶同車
    手持扣案之該提款卡前往提款以發還被害人之事實，被告又
    坦認並未跟「阿哲」索討該帳戶提款卡，推稱忘記了（見本
    院卷第199頁筆錄），而聯邦銀行亦函覆被告並未掛失（見
    偵卷第109頁反面之存戶事故查詢單），被告復稱不認識另
    案被查獲之車手，可見被告交出該帳戶提款卡後，已由「阿
    哲」以不詳方式提供給某詐騙集團作為行騙時之人頭帳戶使
    用，僅被害人2人匯入之該集團詐欺所得未及由車手提領出
    來而已。
　㈣依照一般人日常生活經驗與認知，於金融機構開設帳戶、請
    領存摺、提款卡、保管密碼，事關帳戶申請人之財產權益，
    帳戶內資金之進出亦將影響個人社會信用評價，而提款卡為
    利用各金融機構設置之自動櫃員機領取款項之重要憑證，設
    定密碼之目的，亦係避免提款卡因遺失、被竊或其他原因脫
    離本人持有時，若未經原持卡人告知密碼，即難以使用該提
    款卡，是金融帳戶與提款卡、密碼結合，尤具強烈之專屬性
    及隱私性，且金融帳戶應以本人使用為原則，若非與本人有
    密切親誼關係或特殊信賴關係，實無任意供他人使用之理，
    縱有特殊情況偶有將金融帳戶之存摺、提款卡及密碼交付他
    人之情形，亦必確認該他人之可靠性與用途無涉不法後再行
    提供，且於提供後更應時時確認對方是否使用完畢，以便促
    請歸還；兼以近年來詐騙集團以各式事由詐欺被害人匯款，
    隨即將款項提領一空之犯罪手法層出不窮，集團成員為逃避
    檢警查緝，多數係利用人頭帳戶作為詐欺所得財物匯入、取
    款之犯罪工具，並製造金流及查緝斷點而達洗錢目的，屢為
    政府及金融機構多方宣導，且經媒體再三披露、報導，是避
    免本身金融帳戶被不法利用為詐財工具，應係一般人易於體
    察之生活常識。而被告於本案發生之際已為年逾20歲之成年
    人、高職肄業，復自陳其國中畢業後曾先後從事便利商店收
    銀員、美髮店助理及飲料店員工等工作，顯見其前已有一定
    之工作經驗，自非全無社會歷練之人，則其對上開一般人均
    知之生活經驗與社會實況自不能推稱不知；又被告供稱其與
    「阿哲」係在網路認識，其不知「阿哲」之真實姓名、職業
    、住處及工作場所，其在交付上開帳戶金融卡及密碼予「阿
    哲」時，雙方僅認識一個多月等語，堪認被告與「阿哲」間
    僅係甫於網路認識，且被告就對方來歷全無所知而不具特殊
    親誼或信賴關係，則其於「阿哲」出言洽借涉及自身財產權
    益及個人社會信用評價之上開金融帳戶之際，理當妥適評估
    雙方親疏並確認對方用途，然其僅因「阿哲」出言商借，即
    任意將個人所有之上開聯邦銀行帳戶之金融卡及密碼同意交
    付「阿哲」使用，當下該帳戶又處於幾無餘款之狀態，使被
    告不至於因交付帳戶未取回而蒙受金錢損失，且被告交付後
    從未向「阿哲」索討，亦不曾起疑而向銀行掛失，以18日算
    至31日，「阿哲」或本案詐騙集團持有該帳戶超過10天，都
    不怕被告索討或掛失，而可放心於31日用來詐騙被害人2人
    ，此等客觀事實均可佐證被告並無打算要回該帳戶之提款卡
    ，而先前被告設定用該帳戶作為外送平台之扣款帳戶及扣款
    事實，亦無須透過提款卡操作，縱使18日有被告表哥匯款，
    後又有外送平台扣款，進出相抵，被告仍無錢財損失，自不
    影響前述事實認定，則被告無視自己帳戶可能遭他人不法使
    用之危險，執意提供金融卡及密碼予他人，雖依卷內事證無
    從證明被告知悉「阿哲」將如何犯罪，而無法於本件認定被
    告有與「阿哲」及詐欺集團實施詐欺或洗錢犯行之共同犯意
    聯絡，惟被告主觀上對於自己申辦的聯邦銀行帳戶提款卡交
    付他人使用，可能遭持以從事詐欺取財或洗錢犯罪之用，仍
    有所預見，且果真被利用作為詐欺取財之轉帳洗錢帳戶，應
    認被告係基於縱如此亦不違背其本意之主觀心態而為，足認
    被告有幫助他人犯詐欺取財罪及一般洗錢罪之未必故意，且
    客觀上亦有幫助詐欺及洗錢之行為甚明，被告推稱不知之辯
    解，並非事實。
　㈤綜上所述，本案依帳戶使用之客觀事實及一般人均能輕易知
    悉之常情事實，業已事證明確，被告所辯不足採信，其犯行
    已堪認定，應予依法論科。
三、論罪：
　㈠按刑法上之幫助犯，係對於犯罪與正犯有共同之認識，而以
    幫助之意思，對於正犯資以助力，而未參與實施犯罪之行為
    者而言。行為人提供金融帳戶提款卡及密碼予不認識之人，
    非屬洗錢防制法第2條所稱之洗錢行為，不成立同法第14條
    第1項一般洗錢罪之正犯；如行為人主觀上認識該帳戶可能
    作為收受及提領特定犯罪所得使用，他人提領後即產生遮斷
    資金流動軌跡以逃避國家追訴、處罰之效果，仍基於幫助之
    犯意而提供，應論以幫助犯同法第14條第1項之一般洗錢罪
    （最高法院108年度台上字第3101號判決意旨參照）。本件
    被告將其聯邦銀行帳戶之提款卡、密碼，提供予某身分不詳
    之「阿哲」使用，依據前揭事證，被告自可預見對方或輾轉
    向對方取得該帳戶提款卡之詐欺集團成員將用以作為詐騙人
    頭帳戶，持以詐取被害人之款項，並將被害人匯入之詐騙所
    得款項領出（轉出），製造金流斷點而掩飾、隱匿上開不法
    所得之去向及所在，以逃避國家之追訴、處罰，縱如此亦不
    違背其本意，而被害人2人匯入之遭詐騙款項犯罪所得為另
    案員警所查獲，致該集團未能遣人領出，尚未達到掩飾或隱
    匿特定犯罪所得去向或製造查緝斷點之效果，但於匯入該人
    頭帳戶當下，已處於該集團可支配提領之狀態，且終究被告
    提供金融帳戶資料之行為，並非屬詐欺取財及洗錢罪之構成
    要件行為，亦無證據證明其以正犯之犯意參與詐欺取財及洗
    錢犯行或與對方有何犯意聯絡，自應認定被告主觀上出於幫
    助詐欺取財及洗錢之犯意而為構成要件以外之行為，依據上
    開說明，核被告所為，係犯刑法第30條第1項前段、第339條
    第1項之幫助詐欺取財罪，及刑法第30條第1項前段、洗錢防
    制法第14條第2項、第1項之幫助一般洗錢未遂罪。
　㈡被告以一提供上開帳戶之行為，幫助某詐欺集團詐欺被害人2
    人之財物及洗錢，侵害其等之財產法益而各觸犯數相同罪名
    ；又被告以一行為同時犯幫助詐欺取財罪及幫助一般洗錢未
    遂罪，為想像競合犯，應依刑法第55條規定，從一重論以幫
    助一般洗錢未遂罪處斷。
　㈢被告以幫助他人犯罪之意思而參與犯罪構成要件以外之行為
    ，為幫助犯，爰依刑法第30條第2項之規定，按正犯之刑減
    輕其刑。又被告有前述幫助洗錢未遂之犯行，另斟酌其犯罪
    情節，依刑法第25條第2項之規定遞減輕其刑。
　㈣檢察官於起訴書認被害人匯入之款項旋遭提領，容有誤會，
    又未論及被告所為亦犯幫助一般洗錢未遂罪，然此與起訴之
    幫助詐欺取財既遂部分有想像競合之裁判上一罪關係，本為
    起訴效力所及，故本院自得併予審究。
四、撤銷改判之理由及量刑：　　
　㈠原審以被告所犯事證明確，論以幫助詐欺取財罪並據以科刑
    ，固非無見，然原審未查明被害人2人遭詐騙款項匯入後之
    去向，認定遭詐騙集團成員提領一空，核與卷證不符，又認
    被告無幫助洗錢之未必故意，因而就此部分不另為無罪諭知
    ，此部分認事用法尚有違誤。檢察官上訴意旨指摘原判決此
    不另為無罪諭知部分不當，為有理由，但認為應成立幫助洗
    錢既遂罪，亦有誤會，被告上訴仍執前詞否認犯罪，為無理
    由，業據本院駁斥如前，然原判決既有上開違誤，自屬無可
    維持，應由本院將原判決撤銷改判。
　㈡爰審酌被告將上開帳戶之提款卡及密碼提供予他人使用，以
    此方式幫助取得帳戶之詐騙集團成員從事詐欺取財與洗錢之
    犯行，致使詐騙案件層出不窮，更提高犯罪偵查追訴之困難
    ，危害交易秩序與人我互信，惟念及被告年輕識淺，難免為
    他人所用，犯後雖未坦承犯行，但仍表達悔意，態度非劣，
    並考量員警已將告訴人2人所匯款項歸還，被告並已與告訴
    人奚明德於原審達成調解，賠償3萬元（見本院卷第209頁調
    解筆錄），足以彌補告訴人2人之損失，且因另案及時查獲
    而未形成金流查緝斷點，兼衡被告之素行、現在工廠上班之
    工作情形、教育程度為高職肄業等一切情狀，量處如主文第
    2項所示之刑，並就併科罰金部分諭知易服勞役之折算標準
    。　
　㈢沒收部分：
　⒈被告固將其上開銀行帳戶之提款卡提供他人遂行詐欺等犯行
    ，惟卷內尚乏積極證據證明被告就此獲有報酬，被告亦始終
    否認曾取得報酬，自無從遽認被告有何實際獲取之犯罪所得
    ，爰不予宣告沒收、追徵犯罪所得。　
　⒉按洗錢防制法第18條第1項前段規定：「犯第14條之罪，其所
    移轉、變更、掩飾、隱匿、收受、取得、持有、使用之財物
    或財產上利益，沒收之」，係採義務沒收主義，祇要合於前
    述規定，法院即應為相關沒收之諭知。然該洗錢行為之標的
    ，是否限於行為人實際支配所有者始得宣告沒收，法無明文
    ，實務上一向認為倘法條並未規定「不問屬於犯罪行為人與
    否均沒收」時，自仍以屬於被告所有者為限，始應予沒收。
    又按幫助犯則僅對犯罪構成要件以外之行為為加功，且無共
    同犯罪之意思，自不適用該責任共同之原則，對於正犯所有
    供犯罪所用或因犯罪所得之物，勿庸併為沒收之宣告（最高
    法院86年度台上字第6278號判決意旨參照）。查被告提供上
    開帳戶資料後，於對方作為不法使用詐欺、洗錢期間，被告
    已喪失對於該等帳戶內款項之實際管領權限，且附表所示被
    害人之受騙款項匯入後，已因另案及時查獲而發還，並非被
    告實際持有該等詐騙犯罪所得及洗錢之標的款項，被告又非
    洗錢罪之正犯，依據前揭說明，自無庸另行依洗錢防制法第
    18條第1項前段規定宣告沒收。
據上論斷，應依刑事訴訟法第369條第1項前段、第364條、第299
條第1項前段，洗錢防制法第14條第2項、第1項，刑法第11條前
段、第30條第1項前段、第2項、第339條第1項、第55條、第25條
第2項、第42條第3項前段，刑法施行法第1條之1第1項，判決如
主文。
本案經檢察官林穎慶提起公訴，檢察官林佳勳提起上訴，檢察官
陳慧玲到庭執行職務。
中　　華　　民　　國　　111 　年　　7 　　月　　26　　日
                    刑事第八庭  審判長法　官　陳世宗
                                      法　官　林呈樵
                                      法　官　吳勇毅
以上正本證明與原本無異。
如不服本判決，應於收受送達後20日內向本院提出上訴書狀，其
未敘述上訴之理由者並得於提起上訴後20日內向本院補提理由書
（均須按他造當事人之人數附繕本）「切勿逕送上級法院」。
                                      書記官  許家慧
中　　華　　民　　國　　111 　年　　7 　　月　　26　　日
論罪科刑法條：
洗錢防制法第14條
有第二條各款所列洗錢行為者，處7年以下有期徒刑，併科新臺
幣5百萬元以下罰金。
前項之未遂犯罰之。
前二項情形，不得科以超過其特定犯罪所定最重本刑之刑。

中華民國刑法第30條
（幫助犯及其處罰）
幫助他人實行犯罪行為者，為幫助犯。雖他人不知幫助之情者，
亦同。
幫助犯之處罰，得按正犯之刑減輕之。

中華民國刑法第339條
（普通詐欺罪）
意圖為自己或第三人不法之所有，以詐術使人將本人或第三人之
物交付者，處5年以下有期徒刑、拘役或科或併科50萬元以下罰
金。
以前項方法得財產上不法之利益或使第三人得之者，亦同。
前二項之未遂犯罰之。
附表：
編 號 告訴人/ 被害人 詐騙集團成員所施用之詐術 匯款金額 (單位：新臺幣) 匯入帳戶  1 游象瑞 詐欺集團不詳成員於109年5月31日致電游象瑞，向其謊稱其於網路書店之訂單因書店內部操作錯誤，需至銀行ATM操作以解除訂單，致游象瑞誤信因此陷於錯誤，而於109年5月31日16時17分許及同日16時24分許，在臺北市○○區○○○路○段00○0號之台北富邦銀行西松分行，以操作自動櫃員機方式各匯款右列金額至該詐欺集團所指定之右揭帳戶。 ①29,989元 （16時16分許） ②29,989元 （16時24分許）  （經警另案發還59,386元） 被告之聯邦銀行帳戶 2 奚明德 詐欺集團不詳成員於109年5月31日致電奚明德瑞，向其謊稱其於網路書店之訂單因書店內部操作錯誤不慎設定為分期付款，需至銀行ATM操作以解除設定，致奚明德誤信因此陷於錯誤，而於109年5月31日15時55分許，在臺北市某處以操作自動櫃員機方式，匯款右列金額至該詐欺集團所指定之右揭帳戶 28,923元 （15時55分許）  （經警另案發還28,614元） 被告之聯邦銀行帳戶